【裁判字號】    94,簡上,60
【裁判日期】    951003
【裁判案由】    變更名義
【裁判全文】
臺灣花蓮地方法院民事判決   94年度簡上字第60號
上  訴  人  甲○○
訴訟代理人  曾泰源律師
被上訴人    乙○○
訴訟代理人  魏辰州律師
被上訴人    丙○○
上列當事人間請求變更名義事件，上訴人對於中華民國94年10月
31日本院花蓮簡易庭94年度花簡字第112號第一審判決提起上訴
，本院於95年9月19日言詞辯論終結，判決如下：
    主    文
原判決關於駁回上訴人後開第二項部分，暨訴訟費用之裁判均廢
棄。
確認上訴人與被上訴人丙○○間於民國79年6月5日就門牌號碼花
蓮縣壽豐鄉○○村○○路○段350號未經保存登記房屋一棟所為
買賣關係存在。
其餘上訴駁回。
第一、二審訴訟費用由被上訴人丙○○負擔二分之一，餘由上訴
人負擔。
    事實及理由
一、上訴人於原審起訴主張：
  (一)門牌號碼花蓮縣壽豐鄉○○村○○路○段350號未經保存登
    記房屋一棟（下稱系爭房屋）原係被上訴人丙○○前於民國
    79年間所興建，稅籍則登記其妻林秀梅（於85年間死亡）名
    下。其後，被上訴人丙○○將系爭房屋以新台幣（下同）35
    萬元之價格出賣予上訴人，並簽署房屋讓渡書，上訴人已將
    全部價金付清，被上訴人丙○○旋將系爭房屋交付予上訴人
    占有迄今，並同意將所用之水電及房屋稅之名義辦理過戶予
    上訴人名下，其中用電戶名義人雖已順利變更為上訴人名下
    ，但系爭房屋之稅籍名義始終未依約變更至上訴人名下，上
    訴人雖多次催請被上訴人丙○○辦理，被上訴人丙○○及林
    秀梅當時雖均同意，但均未予履行。迨林秀梅死亡後，被上
    訴人丙○○非但未依約履行變更名義，反將該稅籍名義變更
    為被上訴人乙○○（即丙○○及林秀梅之子）。上訴人自得
    依前開買賣契約之法律關係請求被上訴人丙○○，及依據被
    上訴人乙○○繼承林秀梅同意辦理過戶予上訴人之義務之法
    律關係，請求被上訴人乙○○共同將系爭房屋之稅籍名義變
    更為上訴人名下。被上訴人已否認前開買賣契約存在，復不
    願辦理稅籍名義變更，致上訴人未能以房屋稅義務人之名義
    向國有財產局申購系爭房屋占用之土地，上訴人即有追加提
    起確認前開買賣關係存在，及追加請求確認上訴人確占有系
    爭房屋之必要。（上訴人於原審聲明：1.被上訴人乙○○應
    協同上訴人向花蓮縣稅捐稽徵處辦理系爭房屋納稅義務人變
    更為上訴人之登記手續，2.確認上訴人與被上訴人丙○○間
    於79年6月5日就系爭房屋所為買賣關係存在，3.確認上訴人
    與被上訴人間就系爭房屋上訴人有實際上使用、收益權關係
    存在。）併為上訴聲明：原判決廢棄，上開廢棄部分，請求
    1.被上訴人乙○○應協同上訴人向花蓮縣稅捐稽徵處辦理系
    爭房屋納稅義務人變更為上訴人之登記手續，2.確認上訴人
    與被上訴人丙○○間就系爭房屋上訴人有實際上使用、收益
    權關係存在，3.確認上訴人與被上訴人丙○○間於79年6 月
    5日就系爭房屋所為買賣關係存在。
二、被上訴人則以：
  (一)被上訴人乙○○方面：上訴人追加之訴與民事訴訟法第247
    條之規定不符，應不得追加該部分訴訟；系爭房屋並非被上
    訴人丙○○所有，自始即係林秀梅所有，然林秀梅從未同意
    將稅籍名義過戶予上訴人，故被上訴人乙○○對上訴人並無
    任何過戶之義務。
  (二)被上訴人丙○○方面：系爭房屋是林秀梅出資興建，現該屋
    由第三人使用；被上訴人丙○○當時係因積欠上訴人賭債始
    簽立系爭房屋之買賣讓渡書，縱認該讓渡書所表彰之買賣關
    係仍存在，上訴人之請求權亦已罹於時效而消滅等語置辯。
    併均為答辯聲明：上訴駁回。
三、兩造不爭執之事實：
  (一)門牌號碼花蓮縣壽豐鄉○○村○○路○段350號未辦保存登
    記房屋（即系爭房屋）房屋納稅名義人原為被上訴人丙○○
    之妻林秀梅（已去世），之後變更為被上訴人丙○○之子即
    被上訴人乙○○。
  (二)上訴人曾於79年6月5日與被上訴人丙○○簽定買賣讓渡書。
    上訴人所提買賣讓渡書為真正（原審卷5頁）。
  (三)花蓮縣稅捐稽徵處94年6月27日函及所附房屋稅籍登記表。
    （原審卷75至76頁）
四、本件兩造所爭執之處，應在於：
  (一)上訴人請求被上訴人乙○○協同辦理系爭房屋納稅義務人變
    更為上訴人之登記手續，有無理由？
  (二)上訴人請求確認與被上訴人丙○○間就系爭房屋有實際上使
    用、收益權關係，是否得為確認之標的？
  (三)上訴人請求確認其與被上訴人丙○○間於79年6月5日就系爭
    房屋有買賣關係存在，有無理由？
  (四)系爭房屋原始起造人（出資興建者）為何人？為被上訴人丙○○或其妻林秀梅？茲審究如次。
五、上訴人主張系爭房屋之稅籍登記林秀梅（為被上訴人丙○○
    之妻，於85年間死亡）名下，上訴人於79年6月5日向被上訴
    人丙○○購買系爭房屋，約定價金35萬元，上訴人已將全部
    價金付清，被上訴人丙○○並將系爭房屋交付予上訴人占有
    迄今，並辦理水電名義變更手續之事實，已據其提出買賣讓
    渡書、台灣電力公司花蓮區營業處函、房屋租賃契約書、電
    費收據等（原審卷5、7、8、10至54、58頁），及證人丁○○為證。經查：兩造所不爭執之買賣讓渡書上記載：「丙○○簡稱甲方，甲○○簡稱乙方，雙方同意坐落花蓮縣壽豐鄉
    ○○村○○路350號（兩造就該址即指系爭房屋並不爭執，
    本院卷78頁筆錄）房屋乙棟買賣，總額三十五萬元整，現付
    二十萬元整，餘額於79年6月10日付清給甲方。立約人甲方
    丙○○，乙方甲○○」，有買賣讓渡書一份可憑；證人丁○○於原審及本院作證時證稱：我是陳清標之妻，陳清標曾於
    79年間向被上訴人丙○○承租系爭房屋，並簽定租賃契約書
    （如原審卷9頁），丙○○稱該屋是他的而租給我們，丙○○夫妻就住在系爭房屋之正對面，丙○○太太「阿梅」後來
    沒來向我收租金，我去向丙○○的太太買菜時聽她說系爭房
    屋已經賣掉，賣給上訴人，並拜託我將房屋稅單交給甲○○
    ，在我們承租期間，系爭房屋就賣給上訴人了等語（原審卷
    98至101頁、本院卷74至78頁），被上訴人丙○○固辯稱是
    因積欠上訴人賭債始簽立該買賣讓渡書云云，惟其並未能舉
    證實說，即難採信，然依證人丁○○之證詞，僅能證明其與
    陳清標曾向被上訴人丙○○承租系爭房屋，及曾聽說系爭房
    屋已經賣給上訴人，暨曾幫被上訴人之妻轉交房屋稅單予上
    訴人等情，並不能證明林秀梅同意出賣系爭房屋及同意辦理
    稅籍名義變更登記等為真實。再者，上訴人所提之台灣電力
    公司花蓮區營業處函、房屋租賃契約書、電費收據等，係得
    以證明上訴人於81年6月2日起即為系爭房屋之用電戶，且於
    80年9月起至94年間均將系爭房屋出租他人使用各情節為真
    實。然原告所提買賣讓渡書為上訴人與被上訴人丙○○所簽
    ，依債之關係相對性，上訴人僅得依買賣契約向出賣人即上
    訴人丙○○請求辦理系爭房屋稅籍名義之變更手續，原告既
    無法證明林秀梅於生前同意辦理系爭房屋稅籍名義變更登記
    乙節為真，則其依被上訴人乙○○繼承林秀梅同意辦理過戶
    予上訴人之義務之法律關係，請求被上訴人乙○○協同將系
    爭房屋之稅籍名義變更為上訴人名下，即屬無據。
六、按法律關係之存在否不明確，致原告在私法上之地位有受侵
    害之危險，而此危險得以對於被告之確認判決除去之者，即
    得依民事訴訟法第247條之規定提起確認之訴，最高法院52
    年台上字第1922號判例意旨參照。確認法律關係、證書真偽
    或法律關係基礎事實存否之訴，非原告有即受確認判決之法
    律上利益者，不得提起，且該確認法律關係基礎事實存否之
    訴，必以原告不能提起他訴訟者為限，此觀民事訴訟法第
    247條第1項、第2項規定自明。（最高法院93年度台上字第
    2212號判決意旨可參）。上訴人請求被上訴人乙○○辦理變
    更房屋稅籍名義，雖無理由，然其係依與被上訴人丙○○間
    之買賣關係而占有使用系爭房屋，並自80年9月起至94年間
    均將系爭房屋出租他人為收益，被上訴人丙○○則爭執上訴
    人使用系爭房屋之權源，依據前述說明，上訴人與被上訴人
    丙○○間法律關係之存否不明確，而此危險得以確認判決除
    去之，上訴人自得請求確認其與被上訴人丙○○間就系爭房
    屋之買賣關係存在，且依上訴人所提買賣讓渡書及證人丁○○之證詞，應可確認被上訴人丙○○確曾將系爭房屋出售與
    上訴人。則上訴人此部分請求，為有理由。至於其另起訴請
    求確認就系爭房屋有實際上使用、收益權關係存在方面，該
    確認之標的非法律關係，亦非法律關係之基礎事實，且上訴
    人之使用收益權係基於買賣契約而來，其與被上訴人丙○○
    間之買賣關係既經確認，此部分即無確認必要，依據前述說
    明，上訴人此部分之確認請求，於法不合，不應准許。
七、按請求權，因十五年間不行使而消滅；時效完成後，債務人
    得拒絕給付，民法第125條前段、第144條第1項定有明文。
    本件上訴人與被上訴人丙○○間就系爭房屋之買賣契約簽定
    日期為79年6月5日，而上訴人係於94年5月4日提起本件訴訟
    ，有起訴狀一份可參，依據前述說明，上訴人基於買賣契約
    之房屋稅籍變更請求權，尚未罹於時效，附此敘明。從而，
    上訴人提起確認之訴請求確認其與被上訴人丙○○間於79年
    6月5日就系爭房屋所為買賣關係存在，為有理由，應予准許
    ，逾此部分之請求為無理由，應予駁回。原審就上開應予准
    許部分，為上訴人敗訴之判決，尚有未洽，上訴論旨指摘原
    判決此部分不當，求予廢棄改判，為有理由，爰廢棄該部分
    之判決，判決如主文第1、2項所示，至於上開不應准許部分
    ，原審所為上訴人敗訴之判決，並無不合，上訴論旨指摘原
    判決此部分不當，求予廢棄改判，為無理由，應予駁回。
八、本件事證已臻明確，兩造間其餘攻擊防禦方法及系爭房屋出
    資興建者究為何人之爭執，與本件判決結果無影響，爰不一
    一論列，併此敘明。
九、據上論結，本件上訴為一部有理由，一部無理由，依民事訴
    訟法第436條之1第3項、第450條、第449條第1項、第79條，
    判決如主文。
中    華    民    國    95    年    10    月    3     日
                        臺灣花蓮地方法院民事庭
                            審判長法官  林碧玲
                            法      官  蕭一弘
                            法      官  楊碧惠
上為正本係照原本作成
本判決不得上訴。
中    華    民    國    95    年    10    月    3     日
                            法院書記官  黃倪濱


司法院資訊處製作；財團法人民間司法改革基金會備份。
